臺灣高等法院臺南分院刑事判決　　　　　　　 九十一年度上易字第四六七號　Ａ
　　　上　訴　人　臺灣臺南地方法院檢察署檢察官
　　　被　　　告　丙　○　○
　　　共　　　同
　　　選任辯護人　張　文　嘉
右上訴人因被告詐欺案件，不服臺灣臺南地方法院九十年度易字第二二四七號中華民
國九十一年三月六日第一審判決（起訴案號：臺灣臺南地方法院檢察署九十年度偵字
第四五○八號），提起上訴，本院判決如左：
      主      文
上訴駁回。
      理      由
一、公訴意旨略以：被告丙○○與被告庚○○係夫妻關係，二人基於意圖為自己不法
    所有之犯意聯絡，明知渠等並無支付能力，惟為趕在民國八十九年六月三十日前
    完成畜牧場登記，竟於八十九年三月間，委請聖爵事業有限公司（下稱聖爵公司
    ）負責人乙○○在高雄縣彌陀鄉○○村○○○路五五號興建大豬舍工程、豬母舍
    工程及豬舍追加工程時，對於聖爵公司所提出之上開工程報價新臺幣（下同）一
    百六十二萬九千一百九十元、一百一十一萬四千三百一十元及七十七萬八千四百
    元均虛予應允，致聖爵公司陷於錯誤，為丙○○與庚○○興建上開工程，迨聖爵
    公司於八十九年六月三十日完工後，被告丙○○與庚○○僅支付一百十八萬元，
    並堅稱當初商議之總價即為此數，聖爵公司始知受騙。因認被告丙○○、庚○○
    涉有刑法第三百三十九條第一項之詐欺取財罪嫌。
二、按犯罪事實應依證據認定之，無證據不得推定其犯罪事實；又不能證明被告犯罪
    者，應諭知無罪之判決，刑事訴訟法第一百五十四條、第三百零一條第一項分別
    定有規定。認定不利於被告之事實，須依積極證據，苟積極證據不足為不利於被
    告事實之認定時，即應為有利於被告之認定，更不必有何有利之證據。此之所謂
    證據，須確屬能為被告有罪之證明，而無瑕疵可指者，始足當之；再者，犯罪事
    實之認定，應憑證據，所謂證據，須適於為被告犯罪事實之證明者，始得採為斷
    罪資料，如未能發現相當證據，或證據不足以證明，自不能以推測或擬制之方法
    以為裁判基礎；又所謂認定犯罪事實所憑之證據，雖不以直接證據為限，間接證
    據亦包括在內，然而無論直接或間接證據，其為訴訟上之證明，須於通常一般人
    均不致有所懷疑，而得確信其為真實之程度，始得據之為有罪之認定，倘其證明
    尚未達到此一程度，而有合理懷疑存在時，即應為無罪之判決（最高法院二十九
    年上字第三一○五號、三十年上字第八一六號、四十年台上字第八六號、五十三
    年台上字第二七五○號、七十六年台上字第四九八六號判例參照）。又刑法第三
    百十九條第一項詐欺取財罪之成立，須行為人主觀上有為自己或第三人不法所有
    之意圖，客觀上係以詐術使人將本人或第三人之物交付為要件。所謂以詐術使人
    交付，必須被詐欺人因其詐術而陷於錯誤，若其使用方法，不能認為詐術，亦不
    致使人陷於錯誤，即不構成該罪（最高法院四十六年台上字第二六○號判例參照
    ）；再刑法第三百三十九條之詐欺罪，係以行為人於客觀上施用詐術使人陷於錯
    誤，並於行為之初，即已意圖為不法之所有或意圖得財產上之不法利益，為其構
    成要件；故如依積極證據足可證明行為人確係意圖不法所有時，固得論以刑法第
    三百三十九條之罪，倘若行為人施詐時之意圖尚有存疑，依調查之結果復不足以
    認定其自始具有上述主觀犯罪構成要件，即不能概對被告繩以刑事責任。
三、公訴人認被告丙○○、庚○○涉有詐欺犯行，無非係以：(一)告訴人聖爵公司之指
    訴，並提出報價單影本三紙；(二)證人己○○、丁○○於偵查中證稱：被告與告訴
    人在伊家議價三次，最後雙方係以二百七十萬元成交，被告庚○○有在場參與等
    情，核與告訴人之指訴情節相符；(三)依證人即告訴人之下游承包商陳國賢於偵查
    中之證述，其就被告豬舍之石棉瓦及鐵材工程部分，已向告訴人請款一百七十一
    萬零七百七十七元，並提出請款單影本一紙為證，足見告訴人實無以一百一十八
    萬元價格承作被告豬舍工程之理；(四)本件工程送台灣省土木技師公會鑑定結果，
    雖與告訴人所提出報價單上部分工程項目數量及單價略有出入，然經公訴人以鑑
    定所得之數量及單價計算結果，大豬舍工程總價為一百三十四萬六千五百七十元
    、豬母舍工程總價為七十四萬三千八百元、豬舍追加工程總價為六十七萬九千一
    百五十元，合計為二百七十六萬九千五百二十元，遠超過被告所稱之一百十八萬
    元；(五)被告等自承於八十九年三月至六月期間，並無三百多萬元之資金一情，因
    認渠等有不法所有之意圖為其主要論據。
四、訊據被告丙○○、庚○○固坦承有委請告訴人施作本件豬舍工程，惟均堅決否認
    有為上揭詐欺犯行，被告丙○○辯稱：伊已將本件豬舍工程款一百萬元及追加工
    程款十八萬元付清，告訴人嗣後卻灌水稱係二、三百萬元，而再向伊索討，地檢
    署囑託鑑定結果並不公正，伊有請業者鑑價，他們說約一百八十萬左右等語；被
    告庚○○則辯稱：本件工程係伊先生丙○○與告訴人商談，伊未參與等語。
五、經查：
 (一)證人甲○○於原審調查時證稱：本件因被告丙○○要趕牧場登記，須在八十九年
   六月三十日施工完成，伊推薦乙○○向被告丙○○估價，伊在場時，雙方議價有
   三次以上，乙○○每次都有拿估價單報價，剛開始乙○○報價三百五十萬元，後
   來改成三百萬元，最後以二百七十萬元成交，當時伊一家人、被告二人及乙○○
   夫婦都場等語（見原審卷第八八頁）；又證人己○○於偵查中、原審及本院調查
   中證稱：伊夫婦向被告推薦告訴人，第一次乙○○報價三百五十萬元，第二次減
   為三百萬元左右，最後被告丙○○說將屋頂由ＰＣ採光罩改成石棉瓦，雙方就以
   二百七十萬元成交，三次議價都在伊現住地談的，在場有伊夫妻、伊女兒（丁○○）、被告二人及乙○○夫婦，有時被告庚○○之弟媳也在場，後來追加工程款
   七十幾萬元，也是在伊家談的等語（見偵查卷第二二頁反面及原審卷第九九頁、
   本院九十一年五月二十四日訊問筆錄第四頁）；嗣證人即己○○亦於本院陳稱：
   後來伊先生有幫他們作調人，被告有開二百八十萬元的票要給告訴人，叫伊先生
   去收，但期限是四、五年，所以伊先生沒有收等語；以及證人丁○○於偵查中、
   原審及本院調查中證稱：當初被告丙○○之豬舍工程有很多人應標，後來庚○○
   決定由乙○○施作，伊在場時在伊家議價三次，第一次原估價三百五十萬元，第
   二次三百萬元，最後以二百七十萬（不含水電）成交，伊父母、被告二人、乙○○夫婦、被告庚○○之弟媳也在場，議價時乙○○有提出報價單，談追加工程七
   十多萬元時，伊亦在場，被告庚○○全程都有參與議價等語（見發查卷九十年四
   月十二日筆錄及原審卷第九一至九三頁、本院九十一年五月十日訊問筆錄），互
   核均與告訴人所提報價單三紙之總額大致相符，其所證稱議價地點、報價總額、
   追加工程款價額、在場人士及被告庚○○是否參與等情，與告訴人此部分之指訴
   及所提報價單三紙之價額大致相符。且依證人即告訴人之下游承包商陳國賢於偵
   審中之證述，其就本件豬舍之石棉瓦及鐵材工程部分，已向告訴人請款一百七十
   一萬零七百七十七元，並提出請款單影本一件為證（見發查卷九十年二月十五日
   筆錄及原審卷第五七至五九頁），足見本件豬舍工程總價絕非僅如被告所言係一
   百一十八萬元。又告訴人所提報價單三紙，經檢察官提示予被告表示意見，被告
   均稱：除打勾總計十九項部分數量沒麼多，整地放樣部分，告訴人多列一筆外，
   其餘均無意見（見偵查卷第二七頁反面），檢察官乃將本件工程送台灣省土木技
   師公會針對報價單所載全部項目之單價及上開所示十九項部分之數量做鑑定，鑑
   定結果雖與告訴人所提出報價單上部分工程項目數量及單價略有出入，然經以鑑
   定所得之數量及單價計算結果，大豬舍工程總價為一百三十四萬六千五百七十元
   、豬母舍工程總價為七十四萬三千八百元、豬舍追加工程總價為六十七萬九千一
   百五十元，合計為二百七十六萬九千五百二十元，亦遠超過被告所稱之一百一十
   八萬元，益見本件工程之總價款應不只一百一十八萬元，故被告丙○○辯稱已付
   清本件工程款一百一十八萬元云云；及被告庚○○辯稱：伊未參與本件工程之議
   價云云，無非事後拒絕給付推卸之詞，尚難採信。至被告所舉證人即被告丙○○
   所聘僱之獸醫師戊○○於原審調查時雖證稱：老闆（丙○○）約於八十九年三月
   時決定將豬舍工程給告訴人承作，工程款價格一百萬，有追加時再加上去，豬舍
   構造很簡單，細目部分也有講到，屋頂部分伊建議用石棉瓦，在場只有伊、老闆
   及乙○○三人等語（見原審卷第二六頁），惟證人戊○○既係被告丙○○之員工
   ，其證言是否中立客觀，已非無疑；況本件工程經送鑑定結果，絕非僅有一百多
   萬之價格，如前所述，是縱如證人戊○○所言，三人曾議價一百萬元，亦不排除
   被告丙○○、庚○○與告訴人事後有再另行議價之可能；又被告於偵查中所舉證
   人林志達及林志隆雖到庭證稱：曾對被告等之豬舍工程，估價一百四、五十萬元
   等語（見偵查卷第十四頁），然經核對證人林志達及林志隆之估價單與告訴人之
   報價單結果，兩者施工之項目有顯著之差異，即證人林志達及林志隆施工之項目
   較少（見發查卷末被告九十年四月二日狀），是尚難僅憑上開三位證人之證言即
   遽認本件工程款僅有一百一十八萬元，合先敘明。
 (二)被告二人否認犯罪事實所持之上開辯解雖不能成立，惟依上開實務判例意旨說明
   ，如無積極證據足以證明被告之犯罪行為，自不能以推測或擬制之方法以為裁判
   之基礎。按詐欺取財罪之構成要件，除行為人以詐術欺罔他人，使被害人陷於錯
   誤，而為交付外，行為尚需有不法所有之意圖，即行為人必需具有為自己或第三
   人獲取違法之財產利益之意圖，已如前揭說明。而在本件情形，被告如成立詐欺
   取財罪，其施用詐術行為之具體內容亦不外二種情形：(1)被告於訂約之際，使用
   詐騙手段，讓告訴人對締約之基礎事實發生錯誤之認知（如債務人之信用、資力
   、及償債能力等事項），而締結一個在客觀上對價顯失均衡或一方不具有履約可
   能之契約（例如行為人佯稱自己資力雄厚，將來必能依約給付工程款云云，先取
   得告訴人信任，進而使告訴人施作該工程，俟完工隨即拒絕支付價款情形），此
   種情形學說上稱為「締約詐欺」。(2)另一型態為「履約詐欺」，亦即被告訂約之
   際，雖然沒有為任何積極作為使被害人對締約之基礎事實之認知發生錯誤，但其
   卻自始抱著將來不履行契約之意思來訂定契約，只打算先行收得被害人之給付，
   卻無意履行依契約所應為之對價給付。行為人若符合締約詐欺之要件時，詐欺行
   為即已成立，法院自無庸再行判斷行為人有無履約詐欺之犯行，若行為人即使不
   符合締約詐欺施用詐術之要件，法院仍須進一步判斷行為人有無履約詐欺之情形
   。而行為人有無履約詐欺判斷上，必須由行為人事後作為反向判斷其取得給付之
   時，是否抱著將來不履約之故意，始足當之。若因時間、交易環境之變遷而無法
   履約，尚難以詐欺取財論擬。經查：
 1.告訴人乙○○於原審調查時陳稱：因被告是甲○○（即本件工程之介紹人）七、
   八年的朋友，故當初只有口頭約定，沒有訂立契約，當時約定本工程完工後才付
   款，一半現金，一半票等語（見原審卷第一一六頁）；且證人甲○○於原審調查
   時證稱：伊家與被告家、乙○○家是好朋友，訂約前我們三家還一起去北京玩，
   本件工程是玩回來後不久談的，因為那時大家都很要好，又有我在中間當公正第
   三人，所以沒有訂合約，只有口頭約定等語，當時約定一半現金，一半票，伊有
   說因為大家都是好朋友，請乙○○儘量寬限讓被告之尾款可以晚幾個月付（見原
   審卷第八七至八八頁）；又證人己○○於原審調查時亦證稱：因伊先生甲○○是
   本件工程之中間人，且我們三家都是好朋友，所以才會未付款即先行施作等語（
   見原審卷第一○○頁），足見乙○○與被告約定本件工程之施作，係因其與中間
   人甲○○、被告等係好朋友，基於情誼及信任關係，才與被告約定本件工程之施
   作，且因彼此間有上開之信任基礎存在，雙方始未訂立書面契約，且約定先行施
   作再付款等與一般交易情形不相符合之條件，故被告二人於締約之際，並無誇言
   資力充足或有使用詐騙手段，讓告訴人對締約之基礎事實（如被告信用、資力及
   償債能力等事項）發生錯誤之認知，而為本件工程施作之約定，是無法以被告嗣
   後債務不履行之狀態，即遽認被告有詐欺犯行。
 2.再查原審所調取被告丙○○自八十八年十月起至八十九年八月止，於合作金庫銀
   行岡山分行及高雄縣彌陀鄉農會之存提款明細內容，被告丙○○於上開期間之存
   款雖不足三百萬元（見原審卷第一三二至一三四頁及第一四八至一五三頁），惟
   被告丙○○供稱：當時伊雖無三百萬元之存款，但伊有養豬及其他收入，在八十
   九年七月間開始賠錢前，一個月包含成本伊約有一百萬至一百三十幾萬元之收入
   ，且被告庚○○也有投資珠寶生意，故渠等有足夠之資金可週轉，應有三百多萬
   元之經濟能力等語（見原審卷第六一頁及第一二○頁）；且被告庚○○在中國信
   託商業銀行台南分行之帳戶內於八十九年六月十九日尚有存款一百零一萬五千三
   百八十八元，亦有被告提出之存摺影本可按；證人甲○○於原審調查時證稱：決
   定以二百七十萬元施作本件工程時，被告並未說資力不足，但被告丙○○私底下
   有跟伊說現金只有一百多萬元，等牧場登記完後，可以賣豬的錢及向別人調度來
   週轉，伊則跟被告二人講如果動工了就不能反悔，被告二人說應該沒有問題等語
   （見原審卷第九○及九一頁）；又證人己○○於原審調查時證稱：本件工程訂約
   時，被告並未說資力不足，但伊及伊先生知道被告當時手頭已不寬裕，故伊先生
   有勸被告丙○○工程款要控制在三百萬元內，當時未將被告經濟情況不寬裕之情
   形告知乙○○，因被告丙○○一直以為被告庚○○可錢調度出來週轉等語（見原
   審卷第一○二頁）；以及證人丁○○於原審調查時亦證稱：工程款從三百五十萬
   減少至三百萬，最後以二百七十萬成交之原因係被告丙○○說要在其可負擔之範
   圍內施作，所以才把價格壓下來等語（見原審卷第九四頁）。足見被告於締約之
   際，雖無三百萬元之存款，但因其經營養豬場，有固定收入，且已有計畫以其他
   方式調度金錢來週轉本件工程款，並非自始即抱著將來不履行契約之意思請乙○○先行施作本件工程，亦即被告締約之際並無將來不履約之故意，況被告丙○○
   供稱本件豬舍工程上之土地係其所有，其上設定有一千多萬元之抵押權，益見被
   告丙○○並非毫無資力，自難以被告於締約之際無三百萬元之存款，即遽認被告
   有不法所有意圖之詐欺犯意。再者，被告於本工程施作完成前之八十九年五月間
   已先行支付十八萬元現金予告訴人，並再於八十九年六月五日及八十九年六月二
   十二日分別匯五十萬元予告訴人，有被告提出之匯款單影本二件在卷可稽（見發
   查卷告訴人出具之統一發票），並為告訴人所肯認（見原審卷第一一七頁），益
   見被告並無自始不履約之詐欺故意自明。至告訴人另陳稱：被告於華僑銀行前鎮
   分行之貸款無法償還本息，足見被告資力不足云云，然查上開貸款並非被告所借
   ，而係被告丙○○擔任該筆借款保證人之本息，有該行九十一年一月三日（九十
   ）僑銀鎮營字第一○九號函一件在卷可佐（見原審卷第一五九至一六五頁），且
   被告供稱：該筆借貸之借款人林旗隆係伊弟弟，伊與伊弟弟一向都互為保證人，
   該筆借款係伊弟弟貸出來給伊弟弟之老闆（即伊二舅）使用，貸款利息都由伊弟
   弟繳納一情（見原審卷第一七七頁），為告訴人所不否認，是該筆借款之本息既
   非由被告繳納，則是否有本息欠繳或遲繳之情形，即與被告之週轉能力無關，尚
   難憑該筆借款之本息有遲繳或欠繳之情形，即遽為不利於被告之認定。
 3.刑法上詐欺罪之立法意旨，係以禁止於經濟行為中使用不當之方法得利為規範目
   的，而經濟行為亦因其行為本質及類型，而於交易領域中有其特有之行為特性，
   法律原則上固應保障交易之秩序，惟於具體案例中，亦應顧及交易雙方為交易行
   為時，是否有具體情事，足認其違背正當之經濟秩序，而應予以制裁。否則，經
   濟行為本身原寓有不同程度之不確定性或交易風險，交易雙方本應自行估量其主
   、客觀情事及搜集相關資訊，以作為其判斷之參考。亦即交易之當事人本應自行
   考量對方之資格、能力、信用，及交易內容之投資報酬率、資金風險等等因素，
   除具上開構成詐欺罪之具體情事外，非謂當事人之一方有無法依約履行之情形，
   即應成立詐欺罪。是以本件告訴人與被告為本件工程之約定時，係基於彼此間及
   介紹人朋友間之情誼及信任關係，始決定承作本件工程，已如前述，則告訴人自
   應自行考量被告之資格、能力、信用，及交易內容之投資報酬率、資金風險等等
   因素，除被告有上開說明中之「締約詐欺」或「履約詐欺」之具體情事外，非謂
   被告有無法依約履行之情形，即應成立詐欺罪。且告訴人於原審調查時陳稱：本
   工程在八十九年六月中旬完成，經伊催討，被告才付一部分款項，後來再做追加
   工程，係因伊信任被告，且被告庚○○稱等全部工程做完再一起付款等語（見原
   審卷第一一七頁）；又證人甲○○於原審調查時證稱：八十九年六、七月間，被
   告丙○○告訴伊錢不夠，伊於二百七十萬元之本工程完工後，就跟乙○○說被告
   丙○○的錢可能不夠，故追加的部分要跟被告講好，能不做就先不要做，但乙○○還是繼續施作等語（見原審卷第九○頁）；以及證人己○○於原審調查時亦證
   稱：追加工程施作中，伊先生有跟被告說金額要控制在三百萬元以內，那時乙○○亦在場，也有勸被告說可以等將來有錢後再追加等語（見原審卷第一○一頁）
   ，足見於本件工程施作中，告訴人即知悉被告之資力已陷於不足之情況，惟其經
   過綜合評估後，繼續承作本件工程，其並無陷於錯誤之情形，自不得以被告明知
   資力不足後，仍要求施作追加工程即認被告有詐欺之犯意或不法所有之意圖。
六、綜上所陳，被告與告訴人為本件工程施作之約定當時，尚非陷於無資力履行契約
    之狀態，更非抱著將來不履行之「履約詐欺」之犯意，何況經濟交易本身即存有
    不同程度之不確定性及風險存在，係告訴人原可預見，此尚難認告訴人有何陷於
    錯誤之情形。況查民事債務當事人間，若有未依債務本旨履行給付之情形，在一
    般社會經驗而言，原因非一，其有因不可歸責之事由致無法給付，或因合法得對
    抗造主張而拒絕給付，甚至債之關係成立後，始行惡意遲延給付，皆有可能，非
    必出於自始無意給付之詐欺犯罪一端；又刑事被告依法不負自證無罪之義務，故
    在別無積極證據之情形下，自難違反刑事訴訟法第一百五十四條之規定，以被告
    單純債務不履行之狀態，遽予推定被告自始即有不法所有之意圖，而轉令其提出
    有利於己之反証。是以本件縱被告事後反悔或因價款之爭議而不欲支付上開工程
    款，惟其於締約時告訴人並非陷於錯誤，且未使用詐術使告訴人陷於錯誤而為本
    件工程之施作，已如前述，故未可逕為推測本件被告自始即有意圖從事詐欺之財
    產犯罪，告訴人與被告就本件之法律關係應屬民事糾葛，自應另循民事程序以求
    釐清解決（告訴人對其工作物仍有其法定抵押權，足以優先行使取償）。此外，
    復查無其他積極證據足認被告二人有何詐欺取財之情事，原審以被告二人詐欺取
    財之犯行不能證明，諭知被告二人無罪之判決。本院經核原判決認事用法，尚無
    不合。檢察官上訴意旨，仍執陳詞認被告丙○○供稱：本件工程僅一百十八萬元
    云云即足認自始即抱著將來不履行契約之意思而與告訴人訂約等語，指摘原判決
不當，為無理由，應予駁回。
據上論結，應依刑事訴訟法第三百六十八條，判決如主文。
本案經檢察官洪泰文到庭執行職務。
中    華    民    國      九十一      年      七      月      二十四    日
                                  臺灣高等法院臺南分院刑事第三庭
                                      審判長法官  黃    崑    宗
                                            法官  葉    居    正
                                            法官  莊    俊    華
右正本證明與原本無異。
不得上訴。
                                      法院書記官  廖    明    娟
中    華    民    國      九十一      年      七      月     二十六     日
